臺灣屏東地方法院民事判決　　　　　　　　 95年度選字第3號
原　　　告　丙○○
訴訟代理人　吳澄潔律師
複代理人　　黃政雄律師
被　　　告　戊○○
訴訟代理人　林易玫律師
上列當事人間當選無效事件，本院於民國96年1月22日言詞辯論
終結，判決如下：
    主  文
原告之訴駁回。
訴訟費用由原告負擔。
    理  由
一、按當選無效訴訟，應自當選人名單公告之日起15日內向管轄
    法院提起，公職人員選舉罷免法(以下簡稱選罷法)第103 條
    第1 項定有明文。本件屏東縣萬丹鄉第18屆第1 選舉區之鄉
    民代表選舉，被告係登記第3 號候選人，屏東縣選舉委員會
    於民國95年6 月16日以發文字號：屏選一字第09517503171
    號（見本院第8 頁）公告被告當選，原告於同月22日法定期
    間內提起本訴，與法相符，合先敘明。
二、原告起訴主張：兩造同為屏東縣萬丹鄉第18屆鄉民代表選舉
    第1 選舉區之候選人，於95年6 月10日選舉開票後，兩人得
    票數均為1,879 票。惟於選前被告競選團隊中之副主任委員
    甲○○即坦承因欲幫被告助選，有向選區選民行賄選買票共
    計14票之行為，甚且進一步供出該賄款來自於被告競選總部
    另一副主任委員丁○○，稽諸經驗法則，被告競選總部內所
    屬之2 位副主任委員涉及行賄情事，被告自不可能諉身事外
    。且依賄選所得之14票計算，系爭鄉民代表選舉之投票率為
    74.95%，產生10票之選舉落差，足以影響本件選舉結果，自
    該當選罷法第103 條第1 項第4 款之要件，爰訴請宣告被告
    當選無效等語。並聲明：95年6 月10日舉行之屏東縣萬丹鄉
    第18屆鄉民代表選舉第1 選舉區公告當選人戊○○之當選無
    效。
三、被告則以：依公職人員選舉罷免法第103 條第1 項第4 款之
    規定，係指當選人本人有賄選行為，始該當該條款之規定，
    而原告所提訴外人丁○○及甲○○，均為被告以外之人，原
    告復未能舉證證明該2 人與被告就買票行為有共同謀議，實
    不能單憑渠2 人於被告競選總部掛名副主任委員，即遽認被
    告與之有買票犯意聯絡。況且，丁○○所涉賄選案件，業經
    本院以95年度選訴字第13號刑事判決無罪；而甲○○固坦承
    有買票行為，惟其買票之對象即其兄弟林振興、李振源，亦
    於刑事案件審理時證稱，渠等雖基於兄弟情誼而收受甲○○
    交付之賄款，然並未投票支持被告，顯見原告主張丁○○、
    甲○○買票賄選，被告必然知悉參與並無據等語，資為抗辯
    。並聲明：求為判決駁回原告之訴。
四、兩造爭執及不爭執事項：
  (一)不爭執事項：
  1.兩造均係屏東縣萬丹鄉第18屆鄉民代表選舉第1 選舉區之候
    選人。
  2.95年6 月10日屏東縣萬丹鄉第18屆鄉民代表選舉開票結果，
    兩造所得票數均為1,879 票，經抽籤後，由被告中籤當選。
    嗣被告經屏東縣選舉委員會於95年6 月16日，以屏選一字第
    09517503171 號公告當選。
  (二)爭執事項：
  1.被告有無該當選罷法第90條之1 第1 項之賄選行為？
  2.如有，被告之行為是否已足認有影響選舉結果之虞？
五、本院就前揭爭執事項，判斷如下：
  (一)被告有無該當選罷法第90條之1 第1 項之賄選行為？
    原告主張被告於屏東縣萬丹鄉第18屆鄉民代表選舉期間，為
    求當選，曾與訴外人即其競選總部副主任委員甲○○、丁○○共同謀議，由丁○○交付新臺幣（下同）7,000 元予甲○○，持向選舉區內選民買票共14票之情，固據提出被告競選
    總部成立大會邀請函1 份，並舉訴外人林振興及被告各自於
    調查局及偵查中之供述為證，惟為被告所否認，並執上開情
    詞置辯。經查：
  1.甲○○於屏東縣萬丹鄉第18屆鄉民代表選舉期間，確曾分於
    95年6 月5 日16、17時許，前往其兄林振興、其弟李振源位
    於屏東縣萬丹鄉○○村○○路69號、同路53號住處，以每票
    500 元之價格，向林振興及李振源買受其戶內選票各4 票、
    6 票，並要求渠等支持登記第3 號之候選人即被告等情，業
    據甲○○、林振興、李振源迭於偵查及本院刑事庭審理時供
    陳在卷，互核渠等所述相符，是原告主張甲○○有為被告向
    林振興、李振源賄選買票之事實，自堪信為實在。
  2.原告又主張甲○○向林振興、李振源買票之金錢，及甲○○
    戶內4 票之賄款，共計7,000 元，係由丁○○交予甲○○，
    並舉甲○○於刑事偵審中之陳述為證，惟查：
  (1)甲○○調查局詢問時供陳：7,000 元係丁○○在95年6 月4
    日上午9 點的時候，在我所有的農田裡遇到我時拿給我的（
    見95年選偵字第31號卷，下稱【卷三】，第10頁〔此頁碼係
    原卷之頁碼，下同〕）；而於偵查中初供稱：是快中午左右
    ，在丁○○他家的養蝦池拿給我的，因為我從那邊經過，剛
    好丁○○叫我過去，…在丁○○養蝦池那邊丁○○從桌子上
    拿7,000 元，就是1,000 元7 張給我等語（見【卷三】，第
    第25頁）；後於偵查及本院審理中均供稱：是在丁○○養蝦
    池旁的道路上拿7,000 千元給我的等語（分見【卷三】，第
    49頁、本院卷第63頁背面）；於本院審理中復陳稱：丁○○
    是從上衣口袋掏出錢來，都是千元紙鈔，並未包裝等語（見
    本院卷第63頁背面）。參酌上午9 時許及近中午時分，時差
    有2 、3 小時之久；及證人甲○○復自承：其耕作之田地與
    丁○○的養蝦池，雖直線可目擊，但道路彎來彎去，距離約
    有1 公里等情（見本院卷第64頁），衡情應無指證錯誤之可
    能。而證人甲○○卻就交付賄款之時間、地點及賄款在何處
    取出等重大情節供述歧異，顯有瑕疵。再者，甲○○於本院
    刑事庭審理時又陳：丁○○拿多少錢給伊，伊當場並沒有算
    ，丁○○亦未說每票多少錢，是伊回去算後才知道總共7,
    000 元，因伊及兄弟戶內之投票權人共14人，所以每票500
    元，是伊自己計算的，伊確認丁○○不知道伊及伊兄弟戶內
    之投票權人口數等語（見本院卷第64頁背面），亦核與買票
    行賄者通常確知受賄者戶內之投票權人數，並告知每票賄選
    之金額，再予交付賄款，俾能掌握估算其得票概數之賄選常
    情有違。
  (2)再參諸訴外人即擔任戊○○競選總部總幹事之簡水昌於本院
    刑事庭審理時證稱：丁○○是掛名的副主任委員，實際上並
    未於競選期間負責什麼工作，總部對幹部家裡的投票人數並
    不清楚，也沒有選區內之選舉名冊等語（本院卷第68頁背面
    、第69頁），益徵被告丁○○並無替候選人賄選之強烈動機
    ，及其確無途徑知悉甲○○及其兄弟戶內有投票權之人口數
    ，又如何能據以計票並發放賄款？
  (3)又檢調人員雖在被告甲○○處查扣千元紙鈔2 張，而經甲○○供稱係由丁○○所交付之賄款，然此僅係甲○○之片面指
    證，而甲○○前開之指證既存有瑕疵，有如上述，則其指證
    之真實性即有可疑。至在林振興處扣得之千元紙鈔1 張，固
    係甲○○交付之賄款，然林振興並不知來自何處（此亦據林
    振興迭於調查站、偵查及本院刑事庭審理時陳稱明確），是
    亦難據此認定該賄款係被告丁○○所發放。
  (4)綜上，甲○○就所稱其交付及收受之賄款係由丁○○交付乙
    節，既有前後不一及違背賄選常情之瑕疵；而檢調人員扣得
    之賄款，又無能證明係丁○○所發放，則原告此部分之主張
    ，實難認為實在。
  3.再甲○○確有為被告向林振興、李振源賄選之事實，固如上
    述，惟買票賄選行為，通常雖有可能使得有投票權人依約將
    選票投予該行賄之候選人，然亦有可能因之引起選民之反感
    ，而反將其選票投予其他候選人，故賄選行為是否確對行賄
    之候選人有利，並不盡然。而於我國選舉實務上，為引起選
    民對競選對手反感，而運作此一策略者，亦非少見，此為眾
    所週知之事，是以若僅憑有人以某一候選人名義或為某一候
    選人買票，即認該賄選行為必係該候選人所為或有共同謀議
    ，實屬遽然。況且，參酌甲○○雖一再陳稱，其所用以賄選
    之款項，係丁○○所交付，然其竟連丁○○交付之時間、地
    點，甚至賄款自何處取出，所陳前後不一，有如前述，是於
    原告舉證證明甲○○為被告賄選之動機及賄款來源為何前，
    單憑甲○○之供述，即為甲○○為被告賄選之行為，必出於
    被告之授意或與被告有犯意聯絡之認定，尚嫌率斷。
  4.至原告雖聲請本院調閱被告持用之0000000000號、甲○○持
    用之0000000000號、丁○○持用之0000000000號及（08）
    0000000 號電話之通聯記錄，資以證明甲○○、丁○○與被
    告間有選務之密切關連；並聲請傳訊證人乙○○，用資證明
    被告在選前皆委由丁○○出面與原告協調、折衝。惟經本院
    調取前開電話之通聯記錄（附於本院卷第114 頁至第156 頁
    、第167 頁至168 頁）觀之，自95年5 月1 日起至同年6 月
    10日止，丁○○與甲○○從未有任何通聯；而丁○○與被告
    間僅有9 次通聯；被告與甲○○間，則為6 次通聯，顯見渠
    等間之通聯尚難謂為密切，而不足以證明甲○○、丁○○與
    被告間有選務之密切關連性。再丁○○雖曾於95年3 月底某
    日，陪同被告前往訴外人鄭明得家中與屬同一派系之原告協
    調由何人出馬競選之事，惟當日協調過程約僅3 分鐘即草草
    結束，丁○○亦僅在訴外人林枝贊表示原告業已參選2 屆，
    應不再參選，而為原告拒絕後，表示由何人參選並非被告個
    人之事，而是眾人之事等語之情，亦據證人林正到庭證述
    綦詳（見本院卷第215 、216 頁），是由林正所述當日協
    調內容及情節觀之，亦難認原告主張被告在選前皆委由丁○○出面與其協調、折衝之情為實在。
  5.原告主張甲○○有為原告向林振興、李振源賄選買票之情，
    固可信為真實，惟甲○○指稱該賄款係由丁○○交付乙情，
    既有瑕疵而難遽採，原告復未能舉證證明被告就甲○○之賄
    選行為，有所授意或犯意聯絡，有如前述，則原告主張被告
    有該當選罷法第90條之1 第1 項之賄選行為云云，即無足採
    。
  (二)承前所述，被告既無該當選罷法第90條之1 第1 項之賄選行
    為，則自無再予探究被告之行為是否已足認有影響選舉結果
    之虞可言。
六、綜上，被告既無行為該當選罷法第90條之1 第1 項之規定，
    則原告依選罷法第103 條第1 項第4 款規定提出本件當選無
    效之訴，自無理由，應予駁回。
七、結論：本件原告之訴為無理由，依公職人員選舉罷免法第10
    0 條、民事訴訟法第78條，判決如主文。
中　　華　　民　　國　　96　　年　　1 　　月　　31　　日
                  選舉法庭    審判長法官  徐美麗
                              法      官  邱玉汝
                              法      官  葉力旗
正本係照原本作成。
如不服本判決，應於收受送達後20日內向本院提出上訴。
                                  書記官　曾文玲
中　　華　　民　　國　　96　　年　　1 　　月　　31　　日
